【裁判字號】    95,易,234
【裁判日期】    950726
【裁判案由】    詐欺
【裁判全文】
臺灣臺北地方法院刑事判決               95年度易字第234號
公  訴  人  臺灣臺北地方法院檢察署檢察官
被      告  甲○○
上列被告因詐欺案件，經檢察官提起公訴（94年度偵字第15677
號），本院判決如下：
    主  文
甲○○幫助共同犯詐欺取財罪，累犯，處有期徒刑伍月，如易科
罰金，以銀元參佰元即新臺幣玖佰元折算壹日。
    事  實
一、甲○○前因毀損罪，經本院93年度簡字第1465號判決判處有
    期徒刑3月確定，於民國94年1月4日縮刑期滿執行完畢；詎
    猶不知悔改，明知姓名、年籍不詳之成年人，可能為基於意
    圖為自己不法所有之犯意，而以虛構事實詐欺他人，使該他
    人陷於錯誤、匯款至事先準備之人頭帳戶而提領款項之詐欺
    行為人，竟仍基於幫助該人詐欺取財之未必故意，先於94年
    1月31日，向位在臺北縣新店市○○街32號之合作金庫銀行
    新店分行（下稱合庫新店分行）申請開立0000000000000 號
    帳戶，於取得帳戶存摺、提款卡及密碼後，旋於94年1月31
    日至同年2月2日間之某日，在不詳地點，將上開帳戶之存摺
    、提款卡及密碼，交予該姓名、年籍不詳之成年人；該人取
    得上開存摺、提款卡、密碼後，即以「小姚」名義向雅虎國
    際資訊股份有限公司（下稱雅虎公司）申請「jaja168_168
    」之會員帳號，並於94年2月1日上午7時11分起，在雅虎公
    司所屬雅虎奇摩拍賣網站（網址：http://tw.bid.yahoo.
    com/）刊登欲以低價拍賣全新SHARP牌26吋及32吋液晶電視
    之不實訊息，乙○○不知有詐，逕於94年2月3日上午與該姓
    名、年籍不詳之成年人電話聯絡後，議定以新臺幣（下同）
    2萬2千元代價購買SHARP牌26吋液晶電視1台，並約妥先轉帳
    支付貨款半數即1萬1120元至該人所指定之甲○○上開帳戶
    內，乙○○因而陷於錯誤，於94年2月3日上午8時45分許，
    在桃園縣龍潭鄉○○路1000號臺灣土地銀行石門分行所屬自
    動櫃員機，依約轉帳1萬1120元至甲○○所有上開帳戶內，
    並旋由該人持甲○○交付之提款卡至自動櫃員機鍵入密碼提
    領完畢，嗣因乙○○遲未收到該人依約應交付之液晶電視，
    始知受騙，甲○○嗣於94年2月15日上午11時許再度前往合
    庫新店分行申報上開帳戶存摺遺失以規避刑責時，因上開帳
    戶已被列為詐騙警示帳戶而遭查獲。
三、案經乙○○訴由臺北縣政府警察局新店分局報告臺灣臺北地
    方法院檢察署檢察官偵查起訴。
    理  由
一、證據能力部分：
    (一)查本件被告甲○○所為不利於己之陳述，並無出於強暴、
      脅迫、利誘、詐欺、疲勞訊問、違法羈押或其他不正之方
      法，亦非違反法定障礙事由經過期間不得訊問或告知義務
      之規定而為，依刑事訴訟法第156條第1項、第158條之2規
      定，應認其有證據能力。
    (二)證人乙○○、田蓮瑞於審判外之陳述，被告並無於言詞辯
      論終結前就其證據能力聲明異議，且本院審酌該等陳述作
      成時之情況，亦認為適當，是依刑事訴訟法第159條之5規
      定，自有證據能力。
    (三)再查，本件資以認定被告犯罪之相關非供述證據（詳見後
      述），均無違反法定程序而取得之情形，依刑事訴訟法第
      158條之4反面規定，自有證據能力。
二、訊之被告固不諱言有於94年1月31日開立合庫新店分行00000
    0000000號帳戶，並取得帳戶存摺、提款卡及密碼，該帳戶
    除開立帳戶時存入之100元為其所為外，其餘帳戶出入紀錄
    均與其無關等情，惟矢口否認有何交付該帳戶存摺、提款卡
    及密碼與他人，幫助該人詐欺取財之犯行，辯稱：伊所有上
    開存摺、提款卡及密碼存放於家中，於94年2月初某日發現
    失竊云云，經查：
    (一)合庫新店分行000000000000號帳戶為被告於94年1月31日
      申請開立，於94年2月2日起即有多筆款項進出，其中於94
      年2月3日上午8時45分許，告訴人乙○○因誤信「jaja168
      _168」之雅虎公司會員（係自稱「小姚」之人申請）在雅
      虎奇摩拍賣網站（網址：http://tw.bid.yahoo.com/）刊
      登欲以低價拍賣全新SHARP牌26吋及32吋液晶電視之不實
      訊息，與該人議定以2萬2千元代價購買SHARP牌26吋液晶
      電視1台，並陷於錯誤，依約轉帳支付貨款半數即1萬1120
      元至該人所指定之甲○○上開帳戶內，上開款項旋由該人
      以提款卡輸入密碼提領完畢，被告則於94年2月15日至合
      庫新店分行就上開帳戶存摺、提款卡申報遺失等情，除為
      被告所不諱言外，並經證人即告訴人乙○○、證人即合庫
      新店分行襄理田蓮瑞分別證述明確，復有卷附合作金庫銀
      行各類存款分戶交易明細表、雅虎奇摩拍賣網站網頁列印
      資料、臺灣土地銀行自動櫃員機存戶交易明細表可資佐證
      ，此等事實可堪認定。
    (二)被告雖矢口否認有將上開帳戶之存摺、提款卡及密碼交付
      與上開不詳姓名年籍之成年男子而幫助其為本件詐欺取財
      犯行，辯稱：上開帳戶之存摺、提款卡及密碼於申請後放
      置在家中，然94年2月間家中遭竊，上開帳戶之存摺、提
      款卡及密碼為竊賊取走，伊有於94年2月下旬申報遺失云
      云，然查，被告於94年1月31日甫申請開立上開合庫新店
      分行帳戶，於94年2月2日起即有多筆非被告所為之款項進
      出，其中於94年2月3日上午8時45分許更作為詐欺告訴人
      乙○○之工具，顯見被告於申辦帳戶取得存摺、提款卡及
      密碼後至多不過2日即為詐欺行為人取得；且訊之被告供
      稱：伊於94年2月間家中同時遭竊之物品尚包含手錶、電
      視等物，上開帳戶內僅有開戶所存入之100元，然伊並未
      另就手錶、電視遭竊報警處理云云（見本院95年6月22日
      準備程序筆錄），被告對於客觀價值遠高於上開存摺、提
      款卡之手錶、電視等物遭竊全然不以為意，反而對於僅有
      100元存款、且尚可申請補發之存摺、提款卡，特意於94
      年2月15日申報遺失，甚且辯稱：「（手錶、電視遭竊有
      報警？）沒有，因我認為這些東西不重要。（為何只有
      100元的存摺重要，而顯超過100元之電視、手錶不重要？
      ）我擔心存摺被盜用。（既然擔心被盜用，為何拖了1個
      月才報警？）我就是習慣1個月才報警。」云云，所辯顯
      與常情不符；況被告就上開帳戶之開戶目的，先供稱係伊
      於臺北縣新店市○○路附近某處加油站工作時，加油站要
      求伊開戶供作薪資轉帳之用云云（見本院95年7月12日審
      判筆錄），然其後又供稱：伊於該加油站工作所得薪資係
      以現金領取，申辦本件合庫帳戶之目的係日後若有找到工
      作可使用該帳戶轉入薪資云云（同上審判筆錄），先後所
      辯顯不一致；又被告亦不諱言伊另申請有第一銀行吉成分
      行、第一銀行新店分行、郵局之存款帳戶等情，核與卷附
      第一銀行新店分行95年2月27日一新字第026號函、第一銀
      行吉成分行95年2月24日一銀吉字第19號函、中華郵政股
      份有限公司95年3月8日儲字第0950705028號函相符，對於
      何以不使用上開既存帳戶以供日後薪資轉帳之用，卻特意
      再申請合庫帳戶，被告僅辯稱：「就是要辦合庫的帳戶。
      」云云（同上審判筆錄），全然無法提出合於情理之解釋
      ；綜上，顯見被告辯稱合庫新店分行之存摺、提款卡及密
      碼係在家中遭竊云云，顯係事後卸飾之詞，委無可信，被
      告顯然對於向伊取得合庫新店分行帳戶存摺、提款卡及密
      碼之姓名、年籍不詳成年人，可能為基於意圖為自己不法
      所有之犯意，而以虛構事實詐欺他人，使該他人陷於錯誤
      、匯款至事先準備之人頭帳戶而提領款項之詐欺行為人有
      所認識，仍基於幫助他人詐欺取財之未必故意，特意申請
      開立合庫新店分行帳戶，於取得存摺、提款卡及密碼後旋
      交付與該人而幫助該人詐欺乙○○交付財物得手，被告犯
      行明確，應依法論科。
三、按洗錢防制法第2條第1款之洗錢行為，其所保護之法益，重
    在「妨礙國家對於重大犯罪之訴追及處罰」，構成要件方面
    必須先有重大犯罪所得財物或財產上利益存在，再對之為掩
    飾或隱匿之行為，始能構成，所謂掩飾或隱匿，係指為避免
    上開訴追、處罰而使其所得財物或利益之來源合法化，或改
    變該財物或利益之本質者而言（最高法院92年度台上字第36
    39號判決意旨參照），若非先有犯罪所得或利益，再加以掩
    飾或隱匿，而係取得犯罪所得或利益之犯罪手段，或此等行
    為並未合法化犯罪所得或利益之來源，仍能一目瞭然來源之
    不法性，亦未改變該財物或利益之本質，允非洗錢防制法所
    規範之對象，本件被告交付帳戶存摺、提款卡及密碼，供詐
    欺行為人充為收取被害人陷於錯誤交付財物之用，核尚為詐
    欺取財行為之一部份，且該詐欺行為尚無積極證據足認業已
    構成洗錢防制法所稱之重大犯罪，是本件自非屬洗錢防制法
    第2條第1款定義之洗錢行為，而無同法第9條第1項規定之適
    用餘地，特此敘明。
四、(一)按行為後法律有變更者，適用行為時之法律，但行為後之
      法律有利於行為人者，適用最有利於行為人之法律，刑法
      第2條第1項定有明文，被告行為後，關於幫助犯之定義及
      減輕其刑之規定，刑法第30條業於94年2月2日修正，且依
      刑法施行法第10條之1規定，於95年7月1日生效，修正前
      刑法第30條原規定：「幫助他人犯罪者，為從犯。雖他人
      不知幫助之情者，亦同。從犯之處罰，得按正犯之刑減輕
      之。」，修正後刑法第30條則規定：「幫助他人實行犯罪
      行為者，為幫助犯。雖他人不知幫助之情者，亦同。幫助
      犯之處罰，得按正犯之刑減輕之。」，此次修正，立法理
      由旨在明確宣示幫助犯採取「限制從屬形式」，且將名詞
      上易生誤解之「從犯」更正為「幫助犯」，對於如本件被
      告所幫助之正犯行為人業已著手實行詐欺取財行為，且未
      具備阻卻違法事由之情形而言，修正前後規定均認應論以
      幫助犯，且均得減輕其刑，並無歧異之處，是核無修正後
      之規定較有利於行為人之情形可言，本件自仍依修正前刑
      法第30條之幫助犯規定論處。
    (二)被告行為後，刑法施行法第1之1條業於95年6月14日增訂
      公布，於95年6月16日生效施行，該條規定：「中華民國
      94年1月7日刑法修正施行後，刑法分則編所定罰金之貨幣
      單位為新臺幣。94年1月7日刑法修正時，刑法分則編未修
      正之條文定有罰金者，自94年1月7日刑法修正施行後，就
      其所定數額提高為30倍。但72年6月26日至94年1月7日新
      增或修正之條文，就其數額提高為3倍。」，查本件論罪
      科刑之刑法第339條第1項，為72年6月25日以前即已制訂
      生效、72年6月26至94年1月7日均未曾修正、且條文中定
      有罰金規定之條文，於95年7月1日即94年1月7日刑法修正
      施行後，固應依刑法施行法第1之1條規定，改以新臺幣計
      算罰金數額，且提高罰金數額至30倍；然被告行為時，依
      刑法第339條第1項、罰金罰鍰提高標準條例第1條、現行
      法規所定貨幣單位折算新臺幣條例第2條規定，罰金數額
      則係以銀元（以新臺幣元之3倍折算）計算、提高為2倍至
      10倍，況倘於個案中宣告罰金刑時，依修正前刑法第33條
      第5款規定，罰金最低額可為銀元1元（即新臺幣3元），
      然依修正後刑法第33條第5款規定，罰金最低額則為新臺
      幣1000元，此種行為後法律有變更之情形，比較結果，行
      為後之法律並無較有利於行為人可言，本院自應以刑法94
      年1月7日修正前、仍依銀元計算罰金數額，且未依刑法施
      行法第1之1條規定提高罰金數額至30倍之規定論處。
    (三)核被告所為，係犯修正前刑法第30條第1項前段、第339條
      第1項之幫助詐欺取財罪。
    (四)被告行為後，刑法關於累犯之定義、適用範圍，刑法第47
      條業於94年2月2日修正，且依刑法施行法第10條之1規定
      ，於95年7月1日生效，修正前刑法第47條係規定：「受有
      期徒刑之執行完畢，或受無期徒刑或有期徒刑一部之執行
      而赦免後，五年以內再犯有期徒刑以上之罪者，為累犯，
      加重本刑至二分之一。」，修正後刑法第47條則規定：「
      受徒刑之執行完畢，或一部之執行而赦免後，五年以內故
      意再犯有期徒刑以上之罪者，為累犯，加重本刑至二分之
      一。第98條第2項關於因強制工作而免其刑之執行者，於
      受強制工作處分之執行完畢或一部之執行而免除後，五年
      以內故意再犯有期徒刑以上之罪者，以累犯論。」，修正
      理由旨在排除過失再犯適用累犯規定及加列無期徒刑、強
      制處分執行後再犯適用累犯規定，對於如本件被告係先受
      有期徒刑執行完畢，5年內故意再犯本件有期徒刑以上之
      罪之情形而言（詳見後述），修正前後規定均認應構成累
      犯，且均應加重本刑至二分之一，並無歧異之處，是核無
      修正後之規定較有利於行為人之情形可言，本件自仍依修
      正前刑法第47條之累犯規定論處，查被告曾因毀損罪，經
      本院93年度簡字第1465號判決判處有期徒刑3月確定，於
      民國94年1月4日縮刑期滿執行完畢，有卷附臺灣高等法院
      被告前案紀錄表可稽，其受有期徒刑執行完畢，5年內再
      犯本件有期徒刑以上之罪，為累犯，依法加重其刑。
    (五)被告係基於幫助該姓名年籍不詳之成年人詐欺取財之未必
      故意，而為本件交付存摺、提款卡、密碼之行為，為幫助
      犯，爰依修正前刑法第30條第2項之規定，減輕其刑，並
      依法先加後減。
    (六)爰審酌被告交付存摺、提款卡之數量雖少，然不思此舉將
      造成無辜他人財物大量損失、助長社會上益形嚴重之此種
      詐欺犯罪，其犯罪之目的、動機、手段、所生危害、嗣後
      否認犯行，並未賠償被害人損失，甚且於案件遭查獲後，
      竟巧言辯解，其犯後態度不佳等一切情狀，量處如主文所
      示之刑。
    (七)被告行為後，刑法第41條業於94年2月2日修正公布，且依
      刑法施行法第10條之1規定，於95年7月1日生效施行，關
      於易科罰金之折算標準，原規定為以銀元1元以上3元以下
      折算1日，修正後規定則為以新臺幣1千元、2千元、3千元
      折算1日，故修正後易科罰金折算標準之規定並無較有利
      於行為人可言，是依前開說明，自應適用被告行為時之法
      律即95年7月1日修正生效施行前之刑法第41條第1項前段
      規定，定易科罰金之折算標準；至修正生效施行前之刑法
      第41條第1項雖另有限於「因身體、教育、職業或家庭之
      關係或其他正當事由，執行顯有困難」始准易科罰金之規
      定，此為修正後刑法第41條第1項所無之限制，然有關宣
      告有期徒刑、拘役應否准許易科罰金執行之換刑處分，應
      由裁判法院之檢察官指揮之，刑事訴訟法第457條第1項定
      有明文，上開規定核均屬檢察官指揮執行時所應斟酌裁量
      之事項，而非法院裁判時所應審酌者，故修正生效施行前
      刑法第41條第1項雖有上開規定，然就本院僅宣告易科罰
      金之折算標準，並非准許易科罰金與否而言，對於被告並
      無不利之處，附此敘明；又罰金罰鍰提高標準條例第2條
      因上開刑法第41條修正後，已特別就易科罰金之折算標準
      定有明文，認無存在必要而於95年5月17日修正刪除，並
      於95年7月1日生效，然本件既仍適用修正前刑法第41條第
      1 項前段之規定定被告易科罰金之折算標準，自仍應適用
      修正前罰金罰鍰提高標準條例第2條之規定提高折算之罰
      金數額，亦此敘明，且為免與刑法第41條第1項修正施行
      後所定易科罰金折算標準改採新臺幣計算產生混淆誤解起
      見，另引用現行法規所定貨幣單位折算新臺幣條例第2條
      明定易科罰金折算標準及折算新臺幣之數額，以資明確。
據上論斷，應依刑事訴訟法第299條第1項前段，刑法第2條第1項
前段，刑法第339條第1項，修正前刑法第47條、第30條第1項前
段、第2項、第41條第1項前段，罰金罰鍰提高標準條例第1條前
段，修正前罰金罰鍰提高標準條例第2條，現行法規所定貨幣單
位折算新臺幣條例第2條，判決如主文。
本案經檢察官於知慶到庭執行職務
中    華    民    國    95    年    7     月    26    日
            刑事第十二庭  審判長法  官  李英豪
                                法  官  曾正龍
                                法  官  張永宏
以上正本證明與原本無異。
如不服本判決，應於判決送達後10日內，向本院提出上訴狀。
                                書記官  楊婷婷
中    華    民    國    95    年    7     月    26    日
附錄：本件論罪科刑法條全文
中華民國刑法第339條
意圖為自己或第三人不法之所有，以詐術使人將本人或第三人之
物交付者，處5年以下有期徒刑、拘役或科或併科1千元以下罰金
。
以前項方法得財產上不法之利益或使第三人得之者，亦同。
前二項之未遂犯罰之。


司法院資訊處製作；財團法人民間司法改革基金會備份。
